臺灣高等法院臺中分院刑事判決
111年度上易字第31號
上  訴  人  
即  被  告  徐光隆


上列上訴人因毀棄損壞等案件，不服臺灣彰化地方法院110年度
易字第567號中華民國110年10月20日第一審判決（起訴案號：臺
灣彰化地方檢察署110年度偵續字第25號），提起上訴，本院判
決如下：
    主  文
上訴駁回。
    事  實
一、徐光隆、江○○分別為彰化縣○○鄉○○巷00弄0號（下稱上址8號
    ）、10號（下稱上址10號）連棟透天厝毗鄰而居之住戶，徐
    光隆在其上址8號住處之頂樓處(第四層)有自行加蓋建物；
    徐光隆於民國109年9月3日下午某時，為將其加蓋建物內之
    排水管路連結至設置於兩棟建築物間頂樓牆壁內之排水管路
    ，竟基於無故侵入他人建築物及毀損之犯意，未經江○○之同
    意，逕由其上址8號住處頂樓加蓋建物陽台，跨越女兒牆而
    侵入江○○所有位在上址10號建築物之頂樓平台，並以電動鑿
    刀鑿打上址10號建築物一側屬於江○○之牆壁水泥牆面，致該
    水泥牆面破損露出其內之鋼筋及排水管線，該牆面因而受損
    而不堪使用，足以生損害於江○○。嗣與江○○同住之江○○於10
    9年9月3日17時許返回上址10號住處後，當場發現上情而即
    時制止，並報警處理而查悉上情。
二、案經江○○委由江○○訴由彰化縣警察局北斗分局報告臺灣彰化
    地方檢察署偵查起訴。
    理  由
壹、證據能力部分：
一、按被告以外之人於審判外之陳述雖不符刑事訴訟法第159條
    之1至第159條之4等4條之規定，而經當事人於審判程序同意
    作為證據，法院審酌該言詞陳述或書面陳述作成時之情況，
    認為適當者，亦得為證據。當事人、代理人或辯護人於法院
    調查證據時，知有刑事訴訟法第159條第1項不得為證據之情
    形，而未於言詞辯論終結前聲明異議者，視為有前項之同意
    ，刑事訴訟法第159條之5定有明文。該條立法意旨在於傳聞
    證據未經當事人之反對詰問予以核實，原則上先予排除。惟
    若當事人已放棄反對詰問權，於審判程序中表明同意該等傳
    聞證據可作為證據；或於言詞辯論終結前未聲明異議，基於
    尊重當事人對傳聞證據之處分權，暨證據資料愈豐富，愈有
    助於真實發見之理念，且強化言詞辯論主義，使訴訟程序得
    以順暢進行，上開傳聞證據亦均具有證據能力。經查，本件
    以下所引用被告以外之人於審判外之言詞或書面陳述，業經
    於審理期日踐行調查證據程序，檢察官、被告均已當庭表示
    無意見，且迄至言詞辯論終結前亦未聲明異議，本院審酌該
    等言詞或書面陳述之製作及取得，並無證據顯示有何違背程
    序規定而欠缺適當性之情事，認以之為證據應屬適當，自均
    有證據能力。
二、又按除法律另有規定外，實施刑事訴訟程序之公務員因違背
    法定程序取得之證據，其有無證據能力之認定，應審酌人權
    保障及公共利益之均衡維護，刑事訴訟法第158條之4定有明
    文。查本件以下所引用之非供述證據，經本院於審理中提示
    並告以要旨而為調查時，檢察官、被告均未表示無證據能力
    ，本院審酌該等證據作成及取得之程序均無違法之處，依上
    開規定之反面解釋，亦應認均有證據能力。
貳、實體部分：
一、訊據上訴人即被告徐光隆（下稱被告）固坦承案發當日有跨
    越女兒牆進入上址10號告訴人江○○所有之上開建築物平台，
    並以電動鑿刀鑿打上址8號及10號間，上址10號那側之頂樓
    牆壁，造成該水泥牆柱破損並露出其內之鋼筋、排水管線之
    事實，惟矢口否認有何毀損犯意，辯稱：案發前幾天我有跟
    告訴代理人江○○說要打牆壁、修管路，但沒有講哪裡要修，
    只有知會告訴代理人而已，當時告訴代理人不置可否，但告
    訴代理人應該是沒有同意，不然不會叫警察，我還在打牆壁
    就被阻止了；上開共同壁本來我與告訴人家兩邊都有做排水
    管，我家的排水管因為本來作為房間使用，所以用磁磚將排
    水管封起來，現在我要使用該排水管，但從我家這邊的牆面
    打不到，所以要從告訴人那邊的牆面打開再復原，又依公寓
    大廈管理條例第6條、第53條規定，我要對共同壁施工，告
    訴人不可以拒絕，我有要復原，而我是要修配管路，且頂樓
    是開放空間，我沒有進入房子內，我是在做我建築物的外牆
    ，不是無故進入云云。經查：
　㈠被告為上址8號住戶，告訴人江○○為上址10號之所有權人，告
    訴代理人江○○為告訴人之父，並與告訴人同住在上址10號，
    而被告於案發前數日，曾向告訴代理人提及要打牆壁、修管
    路，但告訴代理人當時並未表示同意；案發當日，被告自上
    址8號頂樓跨越雙方房屋中間的女兒牆進入上址10號頂樓，
    並持電動鑿刀鑿打上址10號側的水泥牆壁，致該側水泥牆壁
    牆面水泥脫落，露出其內鋼筋及排水管線，直至告訴代理人
    返家查悉上情，被告始停工等情，為被告所不爭執，且與證
    人即告訴代理人江○○於警詢、偵查中證述之情節（見偵字卷
    第19至21、43至45頁）大致相符，並有指認犯罪嫌疑人紀錄
    表、告訴人之聲明書、現場照片、上址10號建物登記謄本及
    坐落之土地登記謄本（見偵字卷第51至69頁）在卷可參，該
    部分事實，堪予採信。
　㈡被告進入告訴人上址10號頂樓平台，係屬無故侵入他人建築
    物：　
　⒈按所謂建築物，係指有屋頂，周有四壁，足通出入而遮風避
    雨之定著物，即謂之建築物。次按刑法第306條第1項所稱無
    故侵入，係指行為人無權或未得住屋權人之同意，又無正當
    理由，而違反住屋權人之意思，以積極作為或消極不作為之
    方式進入他人之住宅或建築物，至其係公然或秘密、和平抑
    或強行為之，均非所問。所謂「正當理由」，固不限於法律
    上所規定者，若在習慣上道義上所許可者，亦不能認為無故
    ，即理由正當與否，應以客觀的觀察定之，凡法律、道義、
    習慣等所應許可，而無悖於公序良俗者，可認為正當理由。
    然正當理由之有無，屬於事實之範圍，於未經住居權人同意
    而進入他人住居處所之情形，檢察官僅需舉證證明被告非有
    居住權人，且未經住居權人同意而進入即為已足，若被告主
    張其具有正當理由，自應就其主張之依據、事由，舉證以證
    明之，合先敘明。
　⒉被告雖辯稱：我並未進入上址10號住宅，只是進入該處頂樓
    ，而頂樓是開放空間，我沒有進入房子裡面云云。然上址10
    號為獨立建物，該建物1至3樓為告訴人住宅使用，頂樓雖並
    未加蓋建物，然與被告所居住之上址8號間，有至少高1公尺
    的女兒牆隔開，有現場照片（見偵字卷第55頁）可憑，是上
    址10號頂樓自屬建築物之一部，依上開說明，被告跨越女兒
    牆進入上址10號之頂樓，自屬侵入他人建築物之行為。
　⒊被告雖另辯稱依公寓大廈管理條例第6條、第53條規定，告訴
    人不得拒絕其進入修繕云云。惟按「公寓大廈：指構造上或
    使用上或在建築執照設計圖樣標有明確界線，得區分為數部
    分之建築物及其基地」，公寓大廈管理條例第3條第1款定有
    明文。本件被告與告訴人分別所有之上址8號、10號透天厝
    系各自獨立毗鄰之建築物，有上開建物謄本及坐落之土地登
    記謄本可參（見偵字卷第67至69頁），非屬上開「公寓大廈
    」規範範圍，自無上開公寓大廈管理條例第6條、第53條規
    定之適用。又依法縱得請求他人容忍其為修繕房屋而進入該
    他人住處者，亦非謂有修繕房屋必要，即可自行要求他人容
    忍其任意出入該他人建築物之義務；本案是否符合被告所指
    公寓大廈管理條例規定之情況、告訴人是否因該條例規定不
    得拒絕被告入內修繕，仍需依法律規定向告訴人請求進入其
    建築物進行修繕，若告訴人不同意其進入，再循司法訴訟途
    徑救濟主張。本件被告自承其當天要修繕是因其頂樓加蓋房
    間內的排水管原本被其用磁磚貼上，現在要改做為房間使用
    ，要做盥洗室，故有接排水管的需求，不是排水管壞掉等語
    （見原審卷第34至37頁）；依被告所述之情況，並無急迫或
    緊急情況需修繕之必要，是被告如確有需進入告訴人頂樓修
    繕排水管路之必要，自應先徵詢告訴人之同意，然被告明知
    與告訴人、告訴代理人關係不睦，自承僅簡單知會表示其要
    打牆壁，沒有跟告訴代理人說要打哪裡，告訴代理人並未表
    示同意，且其亦未徵求告訴代理人同意之情況下，逕自跨越
    雙方透天厝間之女兒牆而侵入告訴人之上址10號建築物，自
    屬侵入他人建築物之行為，是被告上開所辯，自難憑採。
　㈢被告鑿打上址10號頂樓牆壁，係屬毀損他人之物：
　⒈按所謂毀損者，係指以毀棄、損壞或致令不堪用之方法，使
    物品之效用一部或全部喪失而言。所謂「毀棄」，係指根本
    毀滅物之存在；「損壞」則指損傷破壞物體，使物之外形發
    生重大變化，使其效用全部或一部喪失之意。又毀損罪為即
    成犯，於犯罪結果發生時，犯罪即已完成，縱事後得回復被
    毀損之物之原狀，於犯罪之成立並無影響。
　⒉被告雖以前詞置辯；然被告就上址8樓建物之排水管如有修繕
    之必要，應依循正當程序為之，已如前述，是被告自不得以
    其有修繕必要，而主張其可自行鑿打告訴人所有上址10號側
    之牆壁水泥牆面。又告訴人所有上址10號頂樓之水泥牆壁，
    因被告持電動鑿刀鑿打後，明顯可見牆面水泥脫落，露出其
    內鋼筋及排水管線，有上開現場照片可參，已損及上開牆面
    之外觀形貌，並使之失去原本所具之遮蔽及隔絕效能，而致
    令不堪用，自屬毀損；且於毀損結果發生之時，該毀損行為
    即已完成，無論事後可否回復原狀，仍無礙於犯罪之成立，
    是被告雖辯稱其打完管線之後會復原，然亦無礙毀損罪之成
    立，其上開所辯，並無足採。　
　㈣另按除有正當理由而無法避免者外，不得因不知法律而免除
    刑事責任，但按其情節得減輕其刑，刑法第16條定有明文。
    而究有無該條所定情形而合於得免除其刑者，係以行為人欠
    缺違法性之認識，即以無違法性之認識為前提，且其欠缺違
    法性認識已達於不可避免之程度者，始足當之（最高法院92
    年台上字第4497號判決可資參照）。又所謂不可避免，應依
    行為人之社會地位、能力及知識程度等一切因素考量，判斷
    行為人是否得以意識到行為之違法，且當行為人對自己之行
    為是否涉及不法有疑慮時，即負有查詢之義務，不能恣意以
    不確定之猜測，擅斷主張自己之行為屬無法避免之禁止錯誤
    ，否則倘若一律可主張欠缺不法意識而免責，無異鼓勵輕率
    ，亦未符合社會良性之期待。本案被告為專科畢業，自承作
    建築已4、50年，本案行為時已屆61歲，業經被告於審理中
    供認在卷，堪認被告已具有相當社會歷練及法治常識，對非
    經本人同意，不得逕自毀損他人物品，自無從諉為不知，是
    被告對於本案毀損犯行，實難認欠缺違法性之認識，且未達
    不可避免之程度，自不得據此而阻卻其刑事責任，是被告辯
    稱：其從事建築多年，修理東西大家都是這樣修，只要事後
    復原即可云云（見原審第38頁），自難憑採。
　㈤綜上所述，本案事證明確，被告上開犯行堪以認定，應予依
    法論科。
二、論罪科刑
  ㈠核被告所為，係犯刑法第306條第1項之無故侵入他人建築物
    罪及刑法第354條之毀損罪。
　㈡被告基於同一毀損目的，侵入他人建築物後毀損他人物品，
    係以一行為觸犯侵入他人建築物及毀損2罪名，為想像競合
    犯，依刑法第55條之規定，應從一重之毀損罪處斷；起訴書
    認上開2罪應分論併罰，容有誤會，併予敘明。
三、原審審理結果認被告罪證明確，並審酌被告並無前科，有臺
    灣高等法院被告前案紀錄表在卷可佐，素行非差，本案未經
    告訴人同意，為修繕而失慮侵入告訴人建築物並毀損告訴人
    牆壁，參酌被告供承願將牆壁復原，然告訴人不讓其過去，
    故其沒有過去，並未能與告訴人達成和解等語，告訴代理人
    亦表示沒有意願和解，請依法判決等語(見原審卷第40至41
    頁)，兼衡被告之犯罪動機、目的、手段、智識程度為專科
    畢業，從事建築工作，月收入約新臺幣2至3萬元，已婚，小
    孩都已經成年等一切情狀，量處拘役20日，並諭知易科罰金
    之折算標準。另說明沒收部分：被告所持用以毀損之電動鑿
    刀1支，雖為被告供犯罪所用，然無證據證明為被告所有之
    物，亦非違禁物，故不另為沒收之宣告等情，核其認事、用
    法、量刑均無不當。被告上訴意旨猶執前詞，否認有上開犯
    行，其上訴為無理由，應予駁回。
據上論斷，應依刑事訴訟法第368條，判決如主文。
本案經檢察官吳宗達提起公訴，檢察官陳佳琳到庭執行職務。
中　　華　　民　　國　　111 　年　　3 　　月　　8 　　日
            刑事第五庭    審判長法　官  鄭  永  玉
    　　　　　　　　　　　　　　法　官  周  莉  菁
  　　　　　　　　　　　　　　　法　官  卓  進  仕
以上正本證明與原本無異。     
不得上訴。
                                書記官  廖  家  莉
　　　　　　　　　　　　　　　　
中　　華　　民　　國　　111 　年　　3 　　月　　8 　　日

附錄本案論罪科刑法條：
刑法第306條
無故侵入他人住宅、建築物或附連圍繞之土地或船艦者，處一年
以下有期徒刑、拘役或九千元以下罰金。
無故隱匿其內，或受退去之要求而仍留滯者，亦同。

刑法第354條
毀棄、損壞前二條以外之他人之物或致令不堪用，足以生損害於
公眾或他人者，處二年以下有期徒刑、拘役或一萬五千元以下罰
金。